ACORDAO-COMPLETO-2436361

ACÓRDÃO 11956/2020 ATA 38/2020 - SEGUNDA CÂMARA

VISTO, relatado e discutido o monitoramento das medidas adotadas pela Universidade Federal do Rio de Janeiro para cumprir as disposições do Acórdão 12444/2016-TCU-Segunda Câmara.
ACORDAM os ministros do Tribunal de Contas da União, reunidos em sessão da 2ª Câmara, ante as razões expostas pela relatora, e com fundamento nos arts. 39, inciso II, da Lei 8.443/1992, 259, inciso II, e 262, § 2º, do Regimento Interno e 19, § 3º, da Instrução Normativa-TCU 78/2018, em: 
9.1. reiterar as determinações contidas no Acórdão 12444/2016-TCU-Segunda Câmara à Universidade Federal do Rio de Janeiro, com o alerta sobre a possibilidade de aplicação de multa por reincidência no descumprimento de determinação deste Tribunal (art. 58, inciso VII, da Lei 8.443/1992) , para que a entidade:
9.1.1. cesse, imediatamente, os pagamentos decorrentes da parcela de 3,17% nos proventos de Antônio Cezar Carvalho de Souza, sob pena de ressarcimento das quantias pagas indevidamente e responsabilização solidária da autoridade competente (subitem 9.3.1) ; 
9.1.2. encaminhe a este Tribunal, no prazo de 30 (trinta) dias, a contar da notificação desta deliberação, comprovante da data em que o interessado tenha tomado conhecimento daquele acórdão (subitem 9.3.3) ; 
9.1.3. suprima, do ato de aposentadoria, a contagem do tempo denominado "mandado de injunção" - de 7 anos, 10 meses e 04 dias -, uma vez que o fundamento legal do ato (artigo 3º da EC 47/2005) não permite o cômputo de referido tempo (subitem 9.3.4) ; 
9.1.4. emita novo ato, em favor do interessado, com supressão da contagem de tempo mencionada no item anterior e das irregularidades verificadas inicialmente, e o submeta ao TCU para nova apreciação, no mesmo prazo de 30 (trinta) dias, a contar da notificação desta deliberação (subitem 9.3.5) .
9.2. remeter ao TC Processo 029.491/2020-7 - processo autuado em atendimento ao subitem 9.3 do Acórdão 6209/2020-TCU-Segunda Câmara - a análise das propostas contidas nas alíneas "b" a "d" do item 15 da instrução reproduzida no relatório condutora desta deliberação, devendo a Secretaria de Fiscalização de Pessoal adotar as providências necessárias para tanto;
9.3. dar ciência desta deliberação a Antônio Cezar Carvalho de Souza e à Universidade Federal do Rio de Janeiro.

Monitoramento das medidas adotadas pela Universidade Federal do Rio de Janeiro para cumprir disposições de acórdão do TCU.

Segunda Câmara

Universidade Federal do Rio de Janeiro/UFRJ.

3. Interessado: Antônio Cezar Carvalho de Souza (CPF XXX.479.507-XX).

13.1. Ministros presentes: Augusto Nardes (na Presidência), Aroldo Cedraz, Raimundo Carreiro e Ana Arraes (Relatora).
13.2. Ministros-Substitutos presentes: Marcos Bemquerer Costa e André Luís de Carvalho.

ACORDAO-COMPLETO-2464847

Acórdão de Relação 7173/2021 - Segunda Câmara

Acórdão de Relação

ANA ARRAES

Adoto como relatório a instrução elaborada na Secretaria de Fiscalização de Pessoal - Sefip, que contou com a anuência do Ministério Público junto ao TCU - MPTCU (peças 35 a 37) :
"INTRODUÇÃO
1.	Trata-se de monitoramento do Acórdão 12444/2016-TCU-Segunda Câmara, proferido na Sessão de 16/11/2016, de relatoria da e. Ministra Ana Arraes (peça 6) , que considerou ilegal a concessão de aposentadoria ao interessado acima elencado, em razão do pagamento de rubricas alusivas a planos econômicos baseadas em sentenças judiciais (URP - 26,05%, 28,86% e URV - 3,17%) . Além de determinar a supressão da contagem do tempo denominado 'mandado de injunção', de 7 anos, 10 meses e 04 dias, uma vez que o fundamento legal do ato - artigo 3º da EC 47/2005 - não permite o cômputo de referido tempo, do ato do interessado.
HISTÓRICO
2.	No âmbito da deliberação, foram feitas as seguintes determinações:
9.1. considerar ilegal o ato de aposentadoria de Antônio Cezar Carvalho de Souza e negar-lhe registro; 
9.2. dispensar a reposição das importâncias indevidamente recebidas de boa-fé pelo beneficiário até a data da notificação desta deliberação à unidade jurisdicionada; 
9.3. determinar à Universidade Federal do Rio de Janeiro que: 
9.3.1. cesse os pagamentos decorrentes das parcelas de 3,17%, 28,86% e 26,05%, no prazo de 15 (quinze) dias a contar da ciência desta deliberação, sob pena de ressarcimento das quantias pagas indevidamente e responsabilização solidária da autoridade competente; 
9.3.2. comunique ao interessado a deliberação deste Tribunal e o alerte de que o efeito suspensivo proveniente da eventual interposição de recursos junto ao TCU não o eximirá da devolução dos valores indevidamente recebidos após a notificação, em caso de não provimento dos apelos; 
9.3.3. encaminhe a este Tribunal, no prazo de 30 (trinta) dias a partir da ciência deste acórdão, por cópia, comprovante da data em que o interessado tomou conhecimento desta deliberação; 
9.3.4. suprima do ato a contagem do tempo denominado 'mandado de injunção', de 7 anos, 10 meses e 04 dias, uma vez que o fundamento legal do ato - artigo 3º da EC 47/2005 - não permite o cômputo de referido tempo; e 
9.3.5. emita novo ato, em que sejam suprimidas a contagem de tempo mencionada no item anterior e as irregularidades apontadas no voto que subsidiou esta deliberação, e submeta-o ao TCU para nova apreciação, no prazo de 30 (trinta) dias a contar da ciência deste acórdão.
3.	Devidamente comunicada da decisão (peças 9-12) , a unidade jurisdicionada não se manifestou nos autos.
4. 	Monitoramento iniciado por esta unidade técnica em 26/2/2019 (peça 16) verificou a exclusão das parcelas relativas aos índices de 26,05% e de 28,86%, contudo permanecia sendo paga a parcela de URV, no valor de R$ 66,49, nos proventos de Antônio Cezar Carvalho de Souza; além de restar pendente o envio de novo ato em favor do inativo. Foi então proposta realização de diligência inicial, tendo em vista a ausência de resposta da jurisdicionada.
5.	Realizada a diligência (peças 18-23) , novamente a Universidade não se manifestou nos autos.
6.	Novo monitoramento realizado em 3/3/2020 (peça 27) verificou que a parcela de URV, no valor de R$ 66,49, permanecia nos proventos de Antônio Cezar Carvalho de Souza e que não havia novo ato em favor do inativo. Foi então proposta realização de audiência do gestor responsável, Sr. Agnaldo Fernandes, Pró-Reitor de Pessoal da UFRJ.
7.	Realizada a audiência (peças 30-31) , o Sr. Agnaldo Fernandes não se manifestou nos autos.
EXAME TÉCNICO
8.	Pesquisa realizada ao sistema Siape/Sigepe (peça 32) demonstra que a parcela de URV permanece sendo paga no valor de R$ 66,49, nos proventos Antônio Cezar Carvalho de Souza.
9.	Consulta ao sistema e-Pessoal (peça 33) também aponta que o descumprimento permanece com a ausência de envio de novo ato em favor do interessado, livre das irregularidades apontadas.
Análise das razões de justificativas
11.	O Sr. Agnaldo Fernandes, Pró-Reitor de Pessoal da UFRJ à época da prolação do Acórdão 12444/2016-TCU-Segunda Câmara, não apresentou justificativas para o descumprimento do Acórdão ora monitorando, propondo-se que ele seja considerado revel, por não atender à audiência no prazo devido, nos termos do art. 12, § 3º, da Lei 8.443/1992, com a aplicação da multa prevista no art. 58, inciso IV, da Lei 8.443/1992 e no art. 268, inciso VII, do Regimento Interno do Tribunal.
12.	Como o Acórdão 12444/2016-TCU-Segunda Câmara não foi devidamente cumprido, propõe-se que sejam determinados a exclusão da parcela de URV, no valor de R$ 66,49, nos proventos Antônio Cezar Carvalho de Souza; a quantificação e devolução dos valores recebidos indevidamente pelo inativo, desde a ciência do Acórdão em questão; e ainda o envio de novo ato de aposentadoria, livre das irregularidades apontadas.
CONCLUSÃO
13.	Com base nas informações extraídas dos sistemas Siape/Sigepe e e-Pessoal, considera-se que as determinações constantes do Acórdão 12444/2016-TCU-Segunda Câmara foram parcialmente cumpridas pela Universidade Federal do Rio de Janeiro, propondo-se que sejam determinados a exclusão da parcela de URV, no valor de R$ 66,49, nos proventos Antônio Cezar Carvalho de Souza; a quantificação e devolução dos valores recebidos indevidamente pelo inativo, desde a ciência do Acórdão em questão; e ainda o envio de novo ato de aposentadoria, livre das irregularidades apontadas.
14.	Propõe-se também que o Sr. Agnaldo Fernandes, Pró-Reitor de Pessoal da UFRJ, seja considerado revel, por não atender à audiência no prazo devido, nos termos do art. 12, § 3º, da Lei 8.443/1992, com a aplicação da multa prevista no art. 58, inciso IV, da Lei 8.443/1992 e no art. 268, inciso VII, do Regimento Interno do Tribunal.
PROPOSTA DE ENCAMINHAMENTO
15.	Em face do exposto, remetam-se os autos à consideração superior propondo-se: 
	a) considerar revel, nos termos do art. 12, § 3º, da Lei 8.443/1992, o Sr. Agnaldo Fernandes Silva (CPF XXX.001.337-XX) , Pró-reitor da Universidade Federal do Rio de Janeiro, pelo descumprimento do Acórdão 12444/2016-TCU-Segunda Câmara, de relatoria da e. Ministra Ana Arraes;
	b) aplicar ao responsável a multa prevista no art. 58, inciso IV, da Lei 8.443/1992 e no art. 268, inciso VII, do Regimento Interno do Tribunal;
	c) com base no art. 28, incisos I e II, da Lei 8.443/1992:
	c.1) determinar o desconto integral ou parcelado da dívida na remuneração do Sr. Agnaldo Fernandes Silva (CPF XXX.001.337-XX) , observados os limites impostos pela legislação pertinente e, em especial, o disposto no art. 46 da Lei 8.112/1990;
	c.2) autorizar, desde já, a cobrança judicial da dívida, na hipótese de não atendimento das notificações, cumulada com a ineficácia dos descontos determinados no subitem anterior;
	d) determinar à Universidade Federal do Rio de Janeiro, nos termos do artigo 4°, inciso I, da Resolução-TCU 315/2020, que:
	d.1) exclua, imediatamente, a parcela relativa à URV (3,17%) dos proventos de Antônio Cezar Carvalho de Souza (CPF XXX.479.507-XX) , conforme Acórdão 12444/2016-TCU-Segunda Câmara, de relatoria da e. Ministra Ana Arraes;
	d.2) no prazo de 30 (trinta) dias, sob pena de responsabilidade solidária da autoridade administrativa omissa e mediante prévia instauração de processo administrativo, apure o montante indevidamente recebido a título da parcela relativa à URV (3,17%) , por Antônio Cezar Carvalho de Souza (CPF XXX.479.507-XX) , desde a ciência do Acórdão 12444/2016-TCU-Segunda Câmara, até sua efetiva exclusão, promova sua restituição ao erário, nos termos do art. 46 da Lei 8.112/1990, e comprove ao Tribunal de Contas da União as medidas adotadas; e
	d.3) no prazo de 30 (trinta) dias, envie novo ato de concessão de aposentadoria em favor de Antônio Cezar Carvalho de Souza (CPF XXX.479.507-XX) , livre das irregularidades apontadas nos autos, conforme Acórdão 12444/2016-TCU-Segunda Câmara."
É o relatório.

não há.

Procurador Sérgio Ricardo Costa Caribé.

MONITORAMENTO DE DETERMINAÇÕES QUE OBJETIVARAM A EXCLUSÃO DE PARCELAS ILEGAIS DE PROVENTOS DE APOSENTADORIA E A EMISSÃO DE NOVO ATO. DESCUMPRIMENTO. REITERAÇÃO DAS DETERMINAÇÕES À UNIDADE JURISDICIONADA. AVALIAÇÃO DA RESPONSABILIDADE DOS GESTORES EM PROCESSO APARTADO.

APOSENTADORIA (APOS)

Secretaria de Fiscalização de Pessoal - Sefip.

Cuidam os autos de monitoramento do Acórdão 12444/2016-TCU-Segunda Câmara, de minha relatoria, que considerou ilegal o ato de concessão de aposentadoria a Antônio Cezar Carvalho de Souza, ex-servidor da Universidade Federal do Rio de Janeiro - UFRJ, em razão do pagamento de rubricas alusivas a planos econômicos baseado em sentenças judiciais (URP - 26,05%, 28,86% e URV - 3,17%) , além de determinar a supressão da contagem do tempo denominado "mandado de injunção", de 7 anos, 10 meses e 04 dias, uma vez que o fundamento legal do ato - artigo 3º da EC 47/2005 - não permite o cômputo de referido tempo.
2.	No âmbito desse decisum, foram expedidas as seguintes determinações:
"9.1. considerar ilegal o ato de aposentadoria de Antônio Cezar Carvalho de Souza e negar-lhe registro; 
9.2. dispensar a reposição das importâncias indevidamente recebidas de boa-fé pelo beneficiário até a data da notificação desta deliberação à unidade jurisdicionada; 
9.3. determinar à Universidade Federal do Rio de Janeiro que: 
9.3.1. cesse os pagamentos decorrentes das parcelas de 3,17%, 28,86% e 26,05%, no prazo de 15 (quinze) dias a contar da ciência desta deliberação, sob pena de ressarcimento das quantias pagas indevidamente e responsabilização solidária da autoridade competente; 
9.3.2. comunique ao interessado a deliberação deste Tribunal e o alerte de que o efeito suspensivo proveniente da eventual interposição de recursos junto ao TCU não o eximirá da devolução dos valores indevidamente recebidos após a notificação, em caso de não provimento dos apelos; 
9.3.3. encaminhe a este Tribunal, no prazo de 30 (trinta) dias a partir da ciência deste acórdão, por cópia, comprovante da data em que o interessado tomou conhecimento desta deliberação; 
9.3.4. suprima do ato a contagem do tempo denominado "mandado de injunção", de 7 anos, 10 meses e 04 dias, uma vez que o fundamento legal do ato - artigo 3º da EC 47/2005 - não permite o cômputo de referido tempo; e 
9.3.5. emita novo ato, em que sejam suprimidas a contagem de tempo mencionada no item anterior e as irregularidades apontadas no voto que subsidiou esta deliberação, e submeta-o ao TCU para nova apreciação, no prazo de 30 (trinta) dias a contar da ciência deste acórdão."
3.	A universidade foi notificada da referida decisão, mas não se manifestou.
4.	Monitoramento iniciado pela Secretaria de Fiscalização de Pessoal - Sefip demonstrou que foram excluídas as parcelas de 26,05% e de 28,86%. Todavia, permanecia sendo paga a de URV (3,17%) , no valor de R$ 66,49, nos proventos do interessado; também foi constatado que não foi enviado novo ato em seu favor.
5.	Realizada diligência, a UFRJ novamente não se manifestou nos autos (peças 18-23) .
6.	Novo monitoramento, realizado em 3/3/2020 (peça 27) , verificou que permanecia sendo paga a parcela atinente à URV, no valor disposto no item 4 acima, e que não havia novo ato, em favor do inativo, sem a irregularidade apontada. 
7.	Por essa razão, foi realizada a audiência de Agnaldo Fernandes Silva, pró-reitor de Pessoal da UFRJ, a fim de que apresentasse razões de justificativa para o descumprimento das determinações exaradas pelo Acórdão 12444/2016-TCU-Segunda Câmara, mas o responsável manteve-se silente.
8.	A proposta final da unidade técnica, com a anuência do Ministério Público junto ao TCU - MPTCU, foi no sentido de:
	a) considerar Agnaldo Fernandes Silva revel;
	b) aplicar-lhe a multa prevista no inciso IV do art. 58 da Lei 8.443/1992;
	c) imediata exclusão da parcela referente à URV dos proventos do interessado; 
	d) adoção de providências para quantificação e ressarcimento dos valores pagos indevidamente, desde a ciência do acórdão monitorado; e 
	e) envio de novo ato de concessão.
9.	Situações semelhantes foram apuradas em outros processos que envolvem a UFRJ, conforme os Acórdãos 5.383, 5.642, 6.209 e 6.384/2020, desta 2ª Câmara, todos de minha relatoria, nos quais foram feitas as determinações propostas, exceto quanto às providências para quantificação e ressarcimento dos valores pagos indevidamente, tendo em conta a ausência de comprovantes de que a universidade tenha dado ciência, na época própria, do acórdão original aos interessados.
10.	Igual desfecho deve ser adotado neste processo, considerando que ainda não houve a regularização dos pagamentos em relação à URV e que não constam destes autos os comprovantes de que a UFRJ teria cumprido os subitens 9.3.2 e 9.3.3 do Acórdão 12444/2016-TCU-Segunda Câmara, apesar de ser bastante provável que a instituição tenha promovido a notificação do interessado, haja vista que excluiu dos seus proventos as parcelas relativas aos índices de 26,05% e 28,86%, o que não seria passível de ser feito sem prévia notificação.
11.	Isso permite depreender que a notificação foi efetuada pela universidade, sem que, entretanto, tenha encaminhado o devido comprovante a este Tribunal.
12.	Assim, deixa-se, por ora, de acompanhar a proposta de determinar à UFRJ que realize o ressarcimento dos valores indevidamente pagos desde a ciência da decisão, sem prejuízo de fazê-lo por ocasião da apreciação definitiva do presente processo, oportunidade em que caberá avaliar, inclusive, a necessidade de responsabilização individual ou solidária dos gestores, consoante alerta contido no subitem 9.3.1 do acórdão em comento e as disposições do art. 262, § 1º, do Regimento Interno.
13.	Relativamente à responsabilidade de Agnaldo Fernandes Silva, cumpre destacar que, após a verificação da existência de muitos outros processos que podem estar em situação similar à deste feito - de não cumprimento de deliberações no sentido da ilegalidade do pagamento da rubrica de 3,17%, entre outras -, esta Corte, por intermédio do Acórdão 6209/2020-TCU-Segunda Câmara, expediu o seguinte comando:
"9.3. determinar à Secretaria de Fiscalização de Pessoal que:
9.3.1. caso se confirme, nos processos sob a minha relatoria, que a UFRJ descumpriu determinações deste Tribunal que visaram a exclusão de parcelas referentes a planos econômicos e a emissão de novos atos de aposentadoria, livres das irregularidades, promova, em processo de monitoramento apartado, a audiência dos responsáveis (inclusive a indicada no subitem anterior desta deliberação e, se ainda não efetuada, a contemplada no Acórdão 5383/2020-TCU-Segunda Câmara) ;
9.3.2. se for o caso, consolide, no referido processo de monitoramento, a análise posterior à apresentação de eventuais respostas a audiências já feitas em outros autos ou ao decurso de prazo sem manifestação dos responsáveis, incluindo a avaliação sobre a necessidade de adotar outras providências, com o objetivo de garantir o integral atendimento das determinações deste Tribunal."
14.	Isso decorreu da constatação de que seria mais conveniente efetuar o exame da responsabilidade do (s) gestor (es) faltoso (s) em um único processo, a fim de propiciar, além de economia e racionalidade processual, a avaliação sistêmica do assunto, até mesmo sobre a necessidade de determinar o afastamento temporário de responsáveis, com amparo no art. 44 da Lei 8.443/1992.
15.	Destarte, a análise sobre a responsabilização de Agnaldo Fernandes Silva quanto ao não atendimento integral do Acórdão 12444/2016-TCU-Segunda Câmara também deverá ocorrer, oportunamente, naquele apartado, o qual foi autuado sob o TC Processo 029.491/2020-7.
16.	Contudo, não há prejuízo de reiterar, desde já, as determinações proferidas neste processo, porquanto é imprescindível buscar o imediato atendimento do deliberado e estar a autoridade competente também sujeita a multa, por reincidência no descumprimento de determinação desta Corte (art. 58, inciso VII, da Lei 8.443/1992) .
	Ante o exposto, VOTO por que o Tribunal adote a minuta de acórdão que submeto à consideração deste Colegiado.
TCU, Sala das Sessões Ministro Luciano Brandão Alves de Souza, em 27 de outubro de 2020.
ANA ARRAES 
Relatora